【裁判字號】    98,重訴,36
【裁判日期】    980526
【裁判案由】    塗銷登記等
【裁判全文】
臺灣臺中地方法院民事判決  98年度重訴字第36號
原      告  元大證券金融股份有限公司
法定代理人  乙○○
訴訟代理人  林開福律師
            董怡君律師
被      告  甲○○
            丙○○
上一被告
訴訟代理人  梁宵良律師
上列當事人間塗銷登記等事件，本院於民國98年5月5日言詞辯論
終結，判決如下：
    主  文
原告之訴駁回。
訴訟費用由原告負擔。
    事實及理由
甲、程序部分：
一、按訴狀送達後，原告不得將原訴變更或追加他訴；但被告對
    訴之變更或追加無異議，而為本案之言詞辯論者，視為同意
    變更或追加，民事訴訟法第255條第2項定有明文。本件原告
    起訴時就備位訴訟部分依民法第244條第1、4項規定，主張
    被告所為之無償行為，有害及債權，訴請法院撤銷被告間買
    賣之債權行為及移轉所有權之物權行為，並請求被告丙○○
    將土地之所有權移轉登記塗銷，嗣於本案審理中，就備位訴
    訟部分追加依民法第244條第2項規定，主張被告所為之有償
    行為，於行為時明知有害及債權，訴請法院撤銷被告間買賣
    之債權行為及移轉所有權之物權行為，並請求被告丙○○將
    土地之所有權移轉登記塗銷。被告等均無異議而為本案之言
    詞辯論，依前揭法律規定，其變更、追加自應准許。
乙、實體部分：
一、原告起訴主張：
  (一)緣被告甲○○於民國（下同）95年12月4日向原告申請開戶
    設立981-S-01722信用帳號，同時訂立融資融券契約，用以
    從事股票之融資融券信用交易，其並於96年7月19日書面申
    請提高信用交易級數為4級（即融資額度新台幣1,500萬元）
    。被告甲○○於97年5月29日至97年7月21日之間，陸續向原
    告融資買進「慶豐富」股票共計696張，融資金額共計新台
    幣（下同）10,054,000元，並提供上開股票供原告做為融資
    債權之擔保。
  (二)嗣因「慶豐富」股票之股價連日跌停，致被告甲○○信用帳
    戶內上開股票中676張之擔保維持率於97年8月25日低於120%
    ，原告當日即發函通知被告甲○○補繳差價，惟被告甲○○
    並未補繳，且經原告依約處分上開股票後亦未能成交。其餘
    20張股票之擔保維持率於97年8月27日亦低於120%，原告再
    發函通知被告甲○○補繳差額，惟被告甲○○仍未補繳，經
    原告處分亦未能即時成交，至97年9月8日終於處分完畢。上
    開處分價款經抵充交易稅、券商手續費、應收利息及部分本
    金後，被告甲○○尚積欠融資本金4,780,275元及自97年9月
    10日起之利息。原告再次發函催討，被告甲○○未予理會，
    原告遂處分其帳戶內餘額，處分後尚有168,921元得抵充本
    件本金債務，故被告甲○○目前尚積欠原告融資本金4,611,
    334元及自97年9月10日起之利息。惟屢經催討，被告甲○○
    均拒絕清償。
  (三)本件坐落台中市○區○○○段1101-0地號土地（下稱系爭土
    地），自97年5月21日起登記為被告甲○○所有（權利範圍
    為全部），且於97年5月21日將系爭土地設定1680萬元之最
    高限額抵押權予台灣土地銀行，此有財政部台北市國稅局財
    產歸屬資料清單、系爭土地之土地登記謄本及土地所有權異
    動索引可稽。未久，被告甲○○即於97年5月29日至97年7月
    21日間陸續向原告融資買進「慶豐富」股票共計696張，融
    資金額高達10,054,000元。又被告甲○○名下除系爭土地之
    外，僅有一棟未保存登記之房屋（價值僅10萬元），此外並
    無其他積極財產。被告甲○○明知對於原告有上開鉅額債務
    ，且「慶豐富」股票之股價連日跌停，又正值原告追索債務
    之際，竟為逃避債務，旋於97年9月8日以買賣為由將系爭土
    地之所有權移轉登記予被告丙○○，且仍拒絕向原告清償債
    務。
  (四)惟查系爭土地雖已過戶，其97年5月21日所設定之1680萬元
    最高限額抵押權卻未塗銷，而抵押債務人及設定義務人仍是
    被告甲○○，並未減少其負債，殊與常理相違，顯係被告2
    人為逃避原告之追償，避免系爭土地遭強制執行，而相互通
    謀虛偽意思表示以假買賣方式所為之所有權移轉登記。則依
    民法第87條規定，被告2人之上開買賣債權行為及移轉土地
    所有權之物權行為，均應無效。又依民法第113條、第767規
    定，被告應負回復原狀之責。惟被告甲○○怠於行使前揭回
    復原狀請求權，原告為其債權人，為保全債權，得依民法第
    242條規定代位行使被告甲○○之上開回復原狀請求權，請
    求塗銷系爭土地之所有權移轉登記。
  (五)退步言，縱認被告2人上開買賣行為與所有權移轉行為均係
    真正成立之行為（原告否認之），惟系爭土地過戶後，其97
    年5月21日所設定之1680萬元最高限額抵押權仍未塗銷，且
    抵押債務人及設定義務人仍是被告甲○○，顯見被告甲○○
    並未因出售系爭土地而減少其消極財產，衡情被告2人間並
    無資金往來，應屬無償行為，並因該無償行為致被告甲○○
    之總財產所剩無幾，而對原告之債權有履行不能或困難之情
    形，顯已害及原告之債權（參照最高法院45年台上字第1316
    號判例意旨）。故依民法第244條第1項、第4項規定，原告
    得聲請撤銷上開買賣之債權行為及移轉所有權之物權行為，
    並請求將系爭土地之所有權移轉登記塗銷，以回復原狀。又
    縱被告間係屬有償行為（原告否認之），惟被告丙○○明知
    被告甲○○財務上顯已發生問題、資力不足清償所負債務，
    卻仍受讓系爭土地所有權之移轉，顯於行為時明知有損害於
    債權人即原告之權利，故縱屬有償行為，亦得依民法第244
    條第2項撤銷之，並請求將系爭土地之所有權移轉登記塗銷
    ，以回復原狀。
  (六)對被告抗辯之陳述：
  (1)本件被告2人就系爭土地所為之買賣，乃通謀虛偽意思表示
    ，應屬無效：
  被告丙○○辯稱所謂系爭土地上有其出資487萬元，係由其
    與甲○○所共同出資購賣云云，無非係以合作契約書第4條
    之約定及合約附件四之本票影本為據。惟查，上開文書原告
    否認其真正，並且上開文書並非實際之資金流向，尚無從證
    明被告丙○○確有交付487萬元予甲○○、其對甲○○成立
    所謂487萬元借款債權之事實。
  次者，合作契約書第10條就「特別事項」係約定若有其他約
    定，應由三方同意以另訂特別條款為準。惟查，被告所主張
    之97年6月1日特別條款（一）97年8月16日特別條款（二）
    僅有甲○○之簽名，並無其契約當事人丙○○及丁○○等2
    人之簽名，顯欠缺其他2人之同意。足見上開所謂特別條款
    （一）、（二）並非真正，亦不生效力，不足證明被告甲○○與丙○○間曾有上開所謂之約定。
  再由台灣土地銀行大里分行函覆之甲○○「000000000000」
    號帳戶交易明細表可知，僅有97年9月22日、97年10月17日
    、97年11月17日此3個月利息係由被告丙○○名義支付，其
    餘利息則非由被告丙○○支付；甚且自97年12月份起迄今，
    均無人支付利息。足見被告丙○○所謂97年8月16日甲○○
    立書面同意放棄合作開發權利、嗣後之貸款利息開始由丙○○繳納云云，與事實不符。再者，依民法第301條規定，債
    務承擔應得債權人即土地銀行之同意；惟查，本件土地銀行
    並無受理被告等申請債務承擔之資料，被告丙○○亦無承擔
    債務之行為，而徒受系爭土地所有權移轉登記之利益，更證
    明被告2人所謂97年6月1日及97年8月16日之協議為虛偽不實
    。
  況且，設若被告甲○○果真同意放棄其所謂開發案之股權，
    而將系爭土地之所有權移轉登記予被告丙○○，則衡諸常理
    ，被告丙○○應於系爭土地所有權移轉登記完畢時，即應向
    銀行塗銷借款人名義並將借款人更換為被告丙○○，否則，
    被告甲○○既喪失系爭土地所有權，又仍擔任借款人而需向
    銀行負清償之責任，豈非喪失所謂放棄股權之原意？惟查，
    本件被告所謂「特別條款（二）」，係約定被告甲○○先將
    系爭土地所有權移轉登記予被告丙○○，嗣後被告甲○○再
    配合開發進度而遷離，被告丙○○應在被告甲○○遷離前負
    責塗銷土地銀行之借款人名義云云，其約定顯與常理不符，
    且與被告甲○○所謂放棄股權之原意不合，足證上開特別條
    款（二）並非實在。
  再者，97年8月16日當時，被告承認當時土地尚未進入實質
    開發，且由被告丙○○所提之「證7」書函可知，當時由擁
    順生活科技公司為名義申請之「南區○○街○○道路改善」
    案，台中市政府雖同意其以捐贈方式辦理區段○道路開闢，
    惟該區段尚另有國有財產局、農田水利會及其他私人所有之
    土地，台中市政府請被告甲○○需另取得所有人同意捐贈之
    證明後，再由台中市政府協助開闢；且97年8月16日當時被
    告甲○○尚未申請將系爭土地上現有巷道廢止，而係於97年
    8月20日始以「甲○○」名義申請廢止現有巷道。由上開資
    料足證，97年8月16日當時系爭土地尚未進行實質開發，並
    且是否得以實質及何時得以進行實質開發，仍在未竟之天，
    不得而知；則97年8月16日特別條款（二）之約定，無非表
    示被告甲○○即便已喪失系爭土地所有權，仍無期限繼續擔
    任借款人負擔債務。由此更證明上開97年8月16日特別條款
    （二）所謂同意被告丙○○在被告甲○○配合開發需要而遷
    離前塗銷銀行之借款人名義云云之約定，乃不合常理，應係
    事後臨訟所作。
  又由被告丙○○所提之「證7」書函可知，被告甲○○於97
    年8月16日簽訂所謂「特別條款（二）」之後，仍繼續居於
    所有權人地位，以「甲○○」名義申請系爭土地現有巷道之
    廢止；甚至系爭土地過戶予被告丙○○之後，被告甲○○仍
    不向台中市政府辦理所有權人變更，而繼續以所有權人自居
    而為補正及後續手續之辦理。足見本件系爭土地以買賣名義
    移轉所有權，乃被告2人為規避積欠原告之債務而通謀虛偽
    所致，應為無效。
  末查，被告甲○○買股票的時間，股票約20～23元之間，他
    們所約定的2個月要還款，到7月底的股價維持在20～21元之
    間，雖沒有賺，但也僅小虧，既有約定，他應該賣出才對，
    但被告甲○○都沒有處理股票，以償還900萬元之借款。如
    果他賣掉股票，可以部分還款。甚至到8月16日股價也還在
    20～21元之間，所以被告甲○○的意圖明顯，僅有處理有價
    值之不動產而已。
  (2)被告2人有詐害原告債權之行為：
  被告2人間就系爭土地所有權之移轉，並無資金往來，顯屬
    無償行為。退萬步言，縱依被告所辯係屬有償行為（原告否
    認之），則依被告2人之主張，被告丙○○係明知被告甲○○以系爭土地向土地銀行借款900萬元，係為籌款投資股票
    之用，被告丙○○亦明知被告甲○○無法於2個月內清償上
    開900萬元債務，其財務上顯發生問題、資力不足清償債務
    ，卻仍受讓系爭土地所有權之移轉，顯於行為時明知有損害
    於債權人之權利；故縱屬有償行為，亦得依民法第244條第2
    項撤銷之。
  且由「慶豐富」股票於97年6月2日至97年9月30日期間之收
    盤價、當日成交量及股價走勢圖可知，慶豐富股票自97年8
    月21日起連日跌停，無量交易，其股票幾乎可謂無價值，被
    告甲○○之財產顯不足以清償對原告之債務。
  再由台中市中山地政事務所函覆鈞院資料可知，系爭土地係
    於97年9月1日始送件申報土地增值稅，97年9月5日始提出土
    地登記申請，其送件時間均在慶豐富股票跌停無價值且受原
    告去函催繳補差額之後。被告甲○○本身為土地代書，對於
    法律略知一二，又經常融資買賣股票，且自承係配合慶豐富
    公司董事長許培祥、洪櫻美夫妻及其越南廠負責人林茂榮等
    人炒作慶豐富股票，其對股價之變化與走勢，自是較一般投
    資人更能掌握，故由被告2人處理系爭土地之相關時點以觀
    ，被告2人顯係故意倒填土地登記申請書日期為97年8月20日
    ，為規避慶豐富股價之跌停日以達到詐害債權、避免追償之
    目的，其移轉系爭土地之合意應非在97年8月20日，而係在
    97 年8月21日被告甲○○已陷於無資力之後，始成立移轉之
    合意。
並聲明：(一)先位聲明：(1)確認被告甲○○與被告丙○○間就坐落
    台中市○區○○○段1101-0地號土地之買賣關係不存在。(2)
    被告丙○○就前項土地於97年9月8日以買賣為登記原因而為
    之所有權移轉登記應予塗銷。(3)訴訟費用由被告負擔。(二)備
    位聲明：(1)被告甲○○與被告丙○○間就坐落台中市○區○○○段1101-0地號土地，於97年9月8日以買賣為登記原因所
    為之所有權移轉登記之債權行為及物權行為均撤銷。(2)被告
    丙○○就前項土地於97年9月8日以買賣為登記原因所為之所
    有權移轉登記應予塗銷。(3)訴訟費用由被告負擔。
二、被告則辯以：
  (一)被告甲○○部分：
  (1)被告間就系爭土地所為之買賣，並非通謀虛偽意思表示：
  查系爭土地為被告甲○○與丙○○二人為合作開發而共同出
    資購買，並登記在被告甲○○名下，嗣因被告甲○○投資股
    票需使用資金，乃取得被告丙○○同意，以系爭土地向土地
    銀行辦理抵押貸款，借得900萬元，並約定若無法於兩個月
    內償還抵押貸款，則放棄合作開發案之權利，以保障被告丙○○之權益。惟兩個月後被告甲○○無法償還前開土地銀行
    貸款，始依97年8月16日之約定放棄合作開發案持有之股權
    ，並將系爭土地所有權移轉給被告丙○○，絕非原告所主張
    為逃避債務，而通謀虛偽意思表示移轉系爭土地所有權。
  次查被告甲○○將系爭土地移轉給被告丙○○後，以系爭土
    地向土地銀行貸款之利息，即由被告丙○○繳納迄今，被告
    丙○○前於97年12月5日清償60萬元，有土地銀行提供之客
    戶歷史交易明細查詢表足以證明；原告臆測自97年12月份起
    迄今，均無人支付利息，實與前開證據資料不符。且系爭上
    地迄今更無因積欠利息未繳遭土地銀行催繳或聲請法院強制
    執行，亦足以證明之。另被告甲○○並非從事上地代書工作
    ，且自被告丙○○、甲○○與訴外人丁○○就系爭土地之開
    發簽訂合作契約後，即係以被告甲○○名義向主管機關提出
    廢止現有巷道及改道等道路工程事宜之申請，故於97年9月8
    日被告丙○○取得系爭土地所有權後，負責辦理開發業務之
    訴外人丁○○，因而仍繼續以被告甲○○名義完成申請工作
    。
  另被告丙○○自90年間開始，即陸續委託被告甲○○代為投
    資買賣股票，並分別由其名下彰化銀行台中分行、合作金庫
    銀行南台中分行、新光銀行北屯分行等帳戶，先後匯款數百
    萬元入被告甲○○所經營擁順興業有限公司（96年1月1日更
    名為擁順開發有限公司）聯信商業銀行帳戶內，用以投資購
    買股票。而95年～97年間，被告甲○○並陸續向被告丙○○
    借款，被告甲○○並開立5張本票予被告丙○○，此5張本票
    即為系爭合作契約書內檢附之本票。雙方此期間有多次資金
    往來，此除有各該銀行帳戶存摺可稽外，並有被告甲○○之
    帳簿可資查對，並有抄錄自帳簿製作之說明表可參。
  (2)被告並無詐害原告之債權：
  按有擔保物權（抵押權、質權）之債權，而其擔保物之價值
    超過其債權額時，自毋庸行使撤銷權以資保全；又債務人所
    為之無償行為，是否有害及債權，以債務人行為時定之，故
    有害於債權之事實，須於行為時存在、苟於行為時有其他足
    以清償債務之財產，縱日後債務人財產減少，仍不構成詐害
    行為，最高法院59年台上字第313號判例及91年台上字第142
    3號、90年台上字第2194號判決意旨可參。
  本件原告因被告甲○○向其融資買進慶豐富股票，所取得者
    為有擔保物權之債權。而被告甲○○於97年8月20日將系爭
    土地移轉給被告丙○○時，向原告融資買進之696張慶豐富
    股票，其市值遠超過融資債務，並無害及原告之債權，原告
    自不得行使撤銷權。
  又被告甲○○於97年8月20日將系爭土地所有權移轉給被告
    丙○○時，名下財產除有原告所提慶豐富股票696張以及坐
    落台中市○區○○街29號房屋一棟外，另有向原告融資買進
    之新光金股票39張，以及在金鼎綜合證券股份有限公司台中
    分公司以融資買進之新光金股票100張及慶豐富股票997張，
    全部財產總值足以清償向原告融資之債務，縱日後財產因股
    票下跌而減少，亦不構成詐害行為。
  (二)被告丙○○部分：
  (1)被告間就系爭土地所為之買賣，並無通謀虛偽意思表示：
  被告丙○○、甲○○及訴外人丁○○等3人，係於97年3月6
    日簽訂合作契約書，約定共同合作投資開發系爭土地。另於
    合作契約簽訂後，為完成土地開發價值，並積極進行道路工
    程事宜之處理，有處理方式說明、財政部國有財產局台灣中
    區辦事處、台中市政府、台灣省台中農田水利會等函件足稽
    。
  被告甲○○係分別於97年3月12日支付100萬元、97年4月15
    日支付200萬元、97年5月16日支付794萬元、97年5月23日支
    付306萬元，全數付清買賣系爭土地之價金，有甲○○元大
    銀行帳號0000－00－000000－0活期儲蓄存款存摺支出明細
    可查；而前開向土地銀行辦理之授信申請，因當時土地尚未
    進入實質開發，暫無資金需求，故並未申請撥款；嗣被告甲○○因遭股票上市慶豐富公司董事長許培祥、洪櫻美夫妻及
    其越南廠負責人林茂榮等人欺騙，吹噓該公司轉型能源產業
    有成，投資該公司股票獲利可期，因此急於籌款投資購買該
    公司股票，始徵得被告丙○○同意，向土地銀行申請撥款90
    0萬元，並約明無法於二個月內償還該貸款，則同意讓出合
    作契約之權利。
  台灣土地銀行97年6月12日撥付之900萬元貸款，當日隨即轉
    帳匯入被告甲○○元大銀行帳戶，此帳戶為被告甲○○在原
    告公司買賣股票之交割帳戶，該貸款匯入後，被告甲○○並
    陸續使用於購買慶豐富等股票，有土地銀行覆鈞院函檢附交
    易明細及被告甲○○元大銀行活期儲蓄存款存摺明細，以及
    元大證券證券存摺明細可查。足見原告主張被告甲○○尚需
    貸款始能支付尾款1,000萬元，或系爭土地設定抵押之原因
    ，係為支付買賣尾款而貸款，並非所謂為籌款投資股票而貸
    款，均非事實。
  本件被告丙○○取得系爭土地，乃緣於上開土地開發合作契
    約，起初以債作股之方式，支付土地款500萬元，嗣則以承
    接銀行貸款之方式，取得甲○○先前投資之900萬元，雖借
    款人名義暫時因無法覓得保證人而未能辦理變更，然被告丙○○原即為該借款之保證人，故被告甲○○願將土地移轉登
    記予被告丙○○，且嗣後貸款之利息，並開始由丙○○繳納
    ，亦有附卷土地銀行交易明細可查。被告2人則於97年8月20
    日訂立土地所有權買賣移轉契約書、97年9月1日送件申報土
    地增值稅、97年9月5日提出土地登記申請，並有台中市中山
    地政事務所函覆鈞院檢附之登記申請書及相關資料可參；益
    見被告2人之間確實有土地買賣之合意，原告謂被告間對於
    系爭土地之買賣屬虛偽意思表示，顯與事實不符。
  另被告甲○○自95年間起，即設籍於台中市○○區○○路88
    9號10樓之1，除有原告提出之開立證券信用交易帳戶申請表
    、融資融券契約書可查外，另有戶籍資料足資核對，而被告
    甲○○於購買系爭土地前，在96年1月間即以承租方式在該
    土地上門牌號碼台中市○區○○街29號房屋居住使用，為此
    始立具特別條款（二），訂明無條件配合開發案進度遷離，
    及遷離前被告丙○○應負責塗銷甲○○在土地銀行之借款人
    名義，復有經濟部函及公司變更登記表足稽；迄今被告甲○○仍實際住居於崇倫街29號房屋內，亦有台北地方法院民事
    庭證人通知書足佐。原告未查，遽稱本件訴訟起訴時，被告
    甲○○之住所為台中市○○區○○路889號10樓之1，早已遷
    離系爭土地，抵押權之債務人及設定人仍是甲○○，足證被
    告所辯均屬虛偽，二人間根本無特別條款約定，與買賣系爭
    土地之真實合意存在云云，誠屬錯認。
  (2)被告間並無詐害原告之債權：
    查「債權人對於債務人所為之有償行為，如欲聲請法院予以
    撤銷，必先證明自己之權利係因該項行為致受損害而後可，
    否則無撤銷權行使之可言」、「債務人所為之無償行為…是
    否有害及債權，以債務人行為時定之，故有害於債權之事實
    ，須於行為時存在，苟於行為時有其他足以清償債務之財產
    ，縱日後債務人財產減少，仍不構成詐害行為」（最高法院
    48年台上字第338號判例及90年度台上字第2194號判決參照
    ）。本件被告甲○○於97年8月20日將系爭土地讓與給被告
    丙○○時，被告甲○○名下除有台中市○區○○街29號房屋
    外，尚有以融資買進「慶豐富」股票696張，系爭慶豐富股
    票，當日收盤價每股19.8元，股票總值為13,780,800元（
    19.8元×1,000股×696張＝13,780,800元），加計被告甲○○於金鼎綜合證券公司庫存之股票慶豐富997張、新光金100
    張，扣除融資後總值6,620,964元，共20,401,764元等情，
    當足以清償向原告融資之債務10,054,000元，且該股票均已
    依規定設定質權予原告做為融資擔保；故將系爭土地讓與給
    被告丙○○，並未害及原告之債權，原告備位請求撤銷所有
    權移轉登記之債權及物權行為及塗銷所有權移轉登記，亦均
    無理由。
答辯均聲明：(一)請求駁回原告先位及備位之訴。(二)訴訟費用由原
    告負擔。
三、得心證之理由：
  (一)本件原告主張被告甲○○與丙○○就坐落台中市○區○○○
    段1101地號土地於97年8月20日所為之不動產買賣，及於97
    年9月8日所為之所有權移轉登記，屬通謀虛偽意思表示而無
    效；又縱非通謀虛偽意思表示而無效，亦屬詐害原告之債權
    而應予撤銷。而被告等則以被告丙○○因替被告甲○○承擔
    土地銀行之借款債務，被告甲○○始將系爭土地以買賣為由
    移轉登記於被告丙○○，被告間並無原告主張為逃避債務，
    而為通謀虛偽意思表示。又被告甲○○為移轉登記系爭土地
    所有權予被告丙○○之行為時，被告甲○○之財產淨值尚足
    以清償原告之債務，是被告等亦無詐害原告債權之行為等語
    抗辯。準此，本件應審究之爭點為：(1)被告甲○○與丙○○
    就系爭土地於97年8月20日所為之不動產買賣，及於97年9月
    8 日所為之所有權移轉登記，是否屬通謀虛偽意思表示而無
    效？(2)若非通謀虛偽意思表示而無效，是否係詐害原告之債
    權而應予撤銷？經查：
  (1)按表意人與相對人通謀而為虛偽意思表示者，其意思表示無
    效。民法第87條第1項前段固定有明文。惟當事人主張有利
    於己之事實者，就其事實有舉證之責任，民事訴訟法第277
    條前段亦有明文規定；又「第三人主張表意人與相對人通謀
    而為虛偽意思表示者，該第三人應負舉證之責。」最高法院
    48年台上字第29號判例及51年度台上字第1885號、57年度台
    上字第1862號裁判均可供參照。本件原告主張被告間就系爭
    土地所為之買賣行為，係通謀為虛偽意思表示，已為被告所
    否認，則原告就此部分主張，自應負舉證責任。
  (2)本件被告2人主張渠等與訴外人丁○○共3人，於97年3月6日
    簽訂南區半平厝合作契約書，約定共同合作投資開發系爭土
    地，系爭土地則由被告2人共同出資向第三人宋胡金枝購買
    等情，業據其提出南區半平厝合作契約書、土地買賣契約書
    、自力造屋之企劃專案、南區半平厝新建工程企劃案、及財
    政部國有財產局台灣中區辦事處、台中市政府、台灣省台中
    農田水利會之函覆文件等影本為證。並有證人丁○○於98年
    5月5日言詞辯論期日證述：「（問：97年3月6日你們三位立
    有合作契約？）是的，沒錯。」、「（問：上開合作契約裡
    面，載明土地坐落、面積，是指南區○○○段1101地號土地
    開發？）是的，該土地在97年元月時我們三人有協議，我們
    就有作評估，直到三月間才訂定合作契約。」、「（問：你
    們三位，合作投資開發，三人的投資、股權，是否與合作契
    約書所載一樣？）投資內容與契約書所寫的一樣。」等語。
    本院審酌證人丁○○為系爭土地合作開發案之當事人之一，
    並負責整個案子的接洽、作業，其對系爭土地合作開發案自
    有一定程度瞭解，是本院認證人丁○○上開證詞即應堪採信
    。則由上開證物及證人丁○○之證詞，足證被告間確有共同
    合作開發台中市○區○○○段1101地號土地，並於97年3月6
    日簽訂合作契約書一事，先予敘明。
  (3)再就系爭土地於97年9月8日所為之買賣並為所有權移轉登記
    一事，被告等主張係因被告甲○○欲籌款投資股票，乃於97
    年5月間將其與被告丙○○所共同出資購買，且欲合作開發
    之系爭土地向土地銀行大里分行抵押借款900萬元，並特別
    約定若被告甲○○於二個月內無法清償該筆借款，則被告甲○○願意讓出其與被告丙○○、訴外人丁○○三人間合作開
    發契約之股權，並將系爭土地所有權移轉登記予被告丙○○
    ，且由被告丙○○承擔被告甲○○於土地銀行大里分行之借
    款債務。惟原告否認被告上開所述，並主張被告二人並無買
    賣之真實合意，被告間係屬通謀虛偽意思表示云云。然查被
    告等上開主張，據被告甲○○於土地銀行大里分行授信申請
    書、土地銀行大里分行出具之客戶歷史交易明細查詢、被告
    甲○○於元大銀行之活期存款存摺節本、被告甲○○於元大
    證券之證券存摺節本觀之，可查知被告甲○○於97年6月12
    日向土地銀行大里分行貸得900萬元後，即將該款項陸續用
    於投資買賣「慶豐富」之股票一事屬實。嗣後因被告甲○○
    無法依約定於二個月內清償土地銀行大里分行之借款，始依
    約將系爭土地所有權移轉登記予被告丙○○，並由被告丙○○承擔該筆借款債務之事實，亦有合作契約書後附二項另訂
    特別條款，及土地銀行大里分行客戶歷史交易明細查詢等在
    卷可稽。而由上開歷史交易明細查詢表，可查知被告丙○○
    分別於97年9月22日、97年10月17日、97年11月17日各匯款
    45,000元，合計匯款135,000元至被告甲○○土地銀行大里
    分行帳戶，而原告對此亦不爭執，足見被告丙○○應係於系
    爭土地完成過戶後，依約替被告甲○○清償其積欠土地銀行
    大里分行之債務無疑。且復據證人丁○○於98年5月5日言詞
    辯論期日證稱：「…後來因為吳小姐（即被告甲○○）有向
    銀行借錢，言明如果吳小姐所借的錢無法償還，就以該土地
    給傅小姐（即被告丙○○)處理，所以才過戶給傅小姐的。
    」、「開發案是由我負責整個運作，預估蓋房子需要2000萬
    元，有先與土銀設定1680萬元的抵押權，是預估要貸款1400
    萬元，另加上被告二位出資的600萬元，共2000萬元。後來
    都沒有動，本來這是要用在工程上，但後來吳小姐貸款900
    萬元，他私人用了，所以我們三方談，就把土地過戶給傅小
    姐。」、「（問：吳小姐借900萬元，你們同意？）我們三
    方有協商，吳小姐有立切結書，兩個月之前，如果沒有還清
    900萬元，就必須把投資的股權讓給傅小姐，並把土地過戶
    給傅小姐。」、「（問：97年吳小姐所立的特別條款，是你
    們三方面都同意的？）是的，都同意，兩次的特別條款的內
    容，是我繕打的，經過甲○○簽名。」、「…土地的借款人
    還是甲○○，沒有變更，是因為保證人傅小姐還沒有找到，
    所以才沒有辦理債務人名義變更。」等語。經查證人丁○○
    與原告間並無任何利害關係，且就系爭土地亦無金錢上之出
    資，則系爭土地所有權移轉登記予被告何人，對其均不生影
    響，是本院認證人丁○○之證詞應屬真實可採。則原告陳稱
    被告甲○○將系爭土地設定抵押借款，係用以抵付應支付購
    買系爭土地之尾款1000萬元，而非所謂籌資投資股票云云，
    即屬無據。
  (4)原告另主張被告甲○○買股票的時間，股價約20～23元之間
    ，他們所約定的2個月要還款，到7月底的股價還維持在20～
    21 元之間，雖沒有賺，但也僅小虧，既有約定，他應該賣
    出股票才對，但被告甲○○都沒有處理股票，以償還900萬
    元之借款。如果他賣掉股票，可以部分還款。甚至到8月16
    日股價也還在20～21元之間，所以被告甲○○的意圖明顯，
    僅有處理有價值之不動產而已。被告甲○○則辯稱：「係因
    為慶豐富之董事長騙我們說股票會漲，我才一直加碼購買，
    我的自備款就有2千多萬在裡面。且慶豐富公司董事長還說
    股價7月初可以漲到45元，年底就可以漲到180元，所以8月
    16 日才沒有賣，當時我認為開發案還沒有賺錢，但如果股
    票上漲，我還是可以賺錢。」經查，據被告提出之慶豐富公
    司開發生質替代能源棒之新聞報導，及於財經相關媒體如今
    週刊、萬寶投資週刊之專題報導，其上並稱「其獲利空間是
    無限大的，其股價將隨著生質能源棒大跳躍」等資料，可知
    當時慶豐富股票在媒體報紙上確屬利多之消息無疑。再者，
    現今社會推行環保、零污染、減碳之觀念盛行，全球各國亦
    均積極於研發新型替代能源，今慶豐富公司首先創新研發之
    生質新能源，在可取代傳統重油，並兼具環保之情況下，於
    國際能源日漸缺乏之際，自顯極具市場規模商機，並可信為
    具有相當獲利空間。是被告等人辯稱被告甲○○因認為生質
    能源有潛力，加上媒體報導之利多消息，才會選擇放棄土地
    開發，而投資慶豐富股票等語，誠屬可信。又原告稱從97年
    8 月16日的協議到現在，已經快1年了，借款人的名義還沒
    有塗銷掉，亦顯不合理云云。然查，系爭土地於97年12月間
    已遭原告為查封登記，此為兩造所不爭執，則既已為查封登
    記，自當無法再另行為借款人之名義變更登記，是原告上開
    所述，即屬無理。
  (5)據上所述，足見被告間確實有訂定如合作契約書後附之二項
    特別條款，被告甲○○並於約定之兩個月期限內無法清償
    900 萬元債務時，依約定將系爭土地所有權移轉登記予被告
    丙○○，並由被告丙○○承擔被告甲○○之前開債務等情，
    亦足徵被告間就系爭土地之買賣，應非通謀虛偽意思表示。
    則原告僅以被告間系爭土地買賣、所有權移轉登記之日期，
    與原告催討債務之時間點接近，及被告甲○○、丙○○就系
    爭土地之購買資金來源可疑，臆測被告甲○○、丙○○間之
    買賣行為係出於通謀而為虛偽意思表示，殊有未合。此外，
    原告復未能舉證證明被告間為非真意之合意，其舉證責任即
    有未盡，原告主張被告間之買賣係通謀虛偽意思表示，揆諸
    前揭說明，即難憑信。從而原告本於通謀虛偽意思表示及代
    位權之法律關係，訴請確認被告二人間就系爭土地所有權買
    賣關係不存在及請求被告丙○○就系爭土地所為之所有權移
    轉登記應予塗銷，難認有據，為無理由，無法准許。
  (二)原告先位之訴既無理由，則次應審酌備位之訴應否准許？
  (1)原告又主張被告二人間就系爭土地之買賣及物權移轉登記行
    為，縱非通謀虛偽意思表示。惟被告間應無實際資金關係，
    應屬無償行為，又縱屬有償行為，然被告丙○○明知被告甲○○尚有欠款，其因之使自身陷於無資力，致原告債權之擔
    保減少，原告仍得撤銷詐害行為及請求塗銷所有權移轉登記
    以回復原狀等語。
  (2)按民法第244條明定：「債務人所為之無償行為，有害及債
    權者，債權人得聲請法院撤銷之。」「債務人所為之有償行
    為，於行為時明知有損害於債權人之權利者，以受益人於受
    益時亦知其情事者為限，債權人得聲請法院撤銷之」。依此
    規定，債權人依民法第244條規定，撤銷債務人所為之無償
    或有償行為者，須為債務人所為者為法律行為，而其法律行
    為有害於債權人，且其法律行為係以財產權為目的，如為有
    償之法律行為，債務人於行為時，須明知其行為有害於債權
    人，受益人於受益時，亦明知其事情，始足當之（最高法院
    42 年台上字第323號判例參照）。又債務人出賣其財產非必
    生減少資力之結果，苟出賣之財產已獲得相當之對價，用以
    清償具有優先受償權之債務，則一方面減少其財產，一方面
    減少其債務，其對於普通債權人，即難謂為詐害行為；債務
    已屆清償期，債務人就既存債務為清償者，固生減少積極財
    產之結果，但同時亦減少其消極財產，於債務人之資力並無
    影響，不得指為民法第244條第1項或第2項之詐害行為（最
    高法院51年台上字第302號判例、55年台上字第2839號判例
    參照）。
  (3)本件被告甲○○出賣系爭土地予被告丙○○，乃係依特別條
    款約定所為，且係為清償其積欠土地銀行大里分行之借款債
    務，業如前述。是被告甲○○出售系爭土地已取得相當之對
    價，並由被告丙○○承擔系爭土地對土地銀行大里分行之抵
    押債務，縱未經債權人土銀同意，僅生對債權人不生效力而
    已，被告間之債務承擔，仍發生效力。揆諸前揭說明，難認
    有何詐害原告之債權可言。另債權人之債權，因債務人之行
    為，致有履行不能或因難之情形者，即應認為有損害於債權
    人之權利。故在特定債權，倘債務人所為之有償行為，於行
    為時明知有損害於債權人之權利，而受益人於受益時，亦知
    其情事者，債權人即得行使民法第244第2項之撤銷權以保全
    其債權，並不以債務人因其行為致陷於無資力為限，固經最
    高法院45年台上字第1316號著有判例，惟該判例嗣於90年4
    月17日經最高法院90年度第4次民事庭會議決議不再援用，
    並於90年5月8日由最高法院依據最高法院判例選編及變更實
    施要點第9點規定以（90）台資字第00300號公告在案，原告
    援引為主張，自無拘束本院之效力，併予敘明。
  (4)另再由金鼎綜合證券股份有限公司函覆本院之資料，即被告
    甲○○於97年8月20日之庫存股票明細及總值，可知被告甲○○至97年8月20日止於金鼎綜合證券股份有限公司尚有庫
    存股票慶豐富股票997張、新光金100張，而其淨值總額為
    6,620,964元，再加計被告甲○○於原告公司買進之慶豐富
    股票總值，則被告甲○○當時應尚有資力足以清償原告之債
    務至明。是可認定被告間之系爭土地買賣及所有權移轉登記
    行為，並無損害原告之債權。
  (5)綜上，被告甲○○出售系爭土地予被告丙○○，係為清償其
    積欠土地銀行大里分行之借款債務，堪認已取得相當之對價
    ，且其取得之對價，係用以清償系爭土地之抵押債務，被告
    丙○○並因該買賣承擔系爭土地向土地銀行大里分行借貸之
    抵押債務，尚難認有損害普通債權人即原告之權利可言。是
    被告間就系爭不動產之買賣行為及所有權移轉登記之物權行
    為並非詐害行為，原告訴請撤銷，並請求塗銷登記，回復原
    狀，亦無理由。
四、綜合上述，被告間就系爭土地之買賣及物權移轉登記並非虛
    偽，亦無證據證明有何詐害原告之債權，從而原告依虛偽意
    思表示及撤銷詐害行為等法律關係，先位聲明請求確認被告
    間就系爭土地之買賣關係不存在，並訴請塗銷其二人97年9
    月8日以買賣為原因所為之所有權移轉登記；備位聲明請求
    撤銷被告二人有關系爭土地之買賣行為及所有權移轉登記行
    為，並訴請塗銷其所有權移轉登記，均屬無理由，應予駁回
    。
五、本件事證已臻明確，兩造其餘之攻擊防禦方法，經本院審酌
    ，認與判決結果不生影響，爰不一一審究，併此敘明。
六、據上論結，本件原告之訴無理由，依民事訴訟法第78條，判
    決如主文。
中    華    民    國    98    年    5    月    26     日
                  民事第二庭    法  官  周靜秀
正本係照原本作成。
如不服本判決，應於送達後20日內向本院提出上訴狀。
中    華    民    國    98    年    5    月    27     日
                                書記官


司法院資訊處製作；財團法人民間司法改革基金會備份。
